【裁判字號】    98,訴,525
【裁判日期】    980819
【裁判案由】    誣告
【裁判全文】
臺灣高雄地方法院刑事判決               98年度訴字第525號
公  訴  人  臺灣高雄地方法院檢察署檢察官
被      告  乙○○
上列被告因誣告案件，經檢察官提起公訴（98年度偵字第829 號
），本院判決如下：
    主  文
乙○○無罪。
    理  由
一、公訴意旨略以：被告乙○○明知被害人即另案被告甲○○（
    業經檢察官為不起訴處分確定）於民國96年12月間某日，簽
    發並交予被告收受之支票1 紙（面額：新台幣65,400元、票
    號：DA0000000 號、發票日：97年1 月10日、付款人：高雄
    市第二信用合作社苓雅分社、帳號：00000000號），業經付
    款銀行將該支票帳戶列為拒絕往來戶，該支票僅係作為借款
    之債權證明。嗣因被害人屆期未清償借款，並避不見面，致
    上開債權追索無著，竟意圖他人受刑事處分，於97年4 月8
    日前某時，在不詳處所，撰寫刑事訴訟詐欺（告訴）狀向本
    署遞狀，虛構事實誣指：「…熟（孰）知待票據兌現日，該
    張支票竟然退票，而且竟已在91年此支票戶早已是拒絕往來
    戶…被告最初即以拒絕往來之支票戶，行詐騙之做（作）為
    ，實有觸犯詐欺之嫌疑」等語；復於檢察官偵訊時誣稱：「
    （你是相信被告的支票帳戶是有效的，你才願意借錢給他嗎
    ？）是」等語，以上開不實事項，對被害人提出詐欺之刑事
    告訴，向該管公務員誣告犯罪，因認被告涉有刑法第169 條
    第1 項之誣告罪嫌等語。
二、按犯罪事實應依證據認定之，無證據不得認定其犯罪事實；
    又不能證明被告犯罪者，應諭知無罪之判決，刑事訴訟法第
    154 條第2 項、第301 條第1 項分別定有明文。次按事實之
    認定，應憑證據，如未能發現相當證據，或證據不足以證明
    ，自不能以推測或擬制之方法為裁判基礎；認定犯罪事實所
    憑之證據，無論直接證據或間接證據，其為訴訟上之證明，
    須於通常一般之人均不致有所懷疑，而得確信其為真實之程
    度者，始得據為有罪之認定，倘其證明尚未達到此一程度，
    而有合理之懷疑存在，無從使事實審法院得有罪之確信時，
    即應由法院諭知被告無罪之判決（最高法院40年台上字第86
    號、76年台上字第4986號判例意旨參照）。又誣告罪之成立
    ，以告訴人所訴被訴人之事實必須完全出於虛構為要件，若
    有出於誤會或懷疑有此事實而為申告，以致不能證明其所訴
    之事實為真實，縱被訴人不負刑責，而告訴人本缺乏誣告之
    故意，亦難成立誣告罪名（同院44年台上字第892 號判例意
    旨參照）。
三、公訴意旨認被告乙○○涉有上開罪嫌，係以被告於另案（臺
    灣高雄地方法院檢察署97年度調偵字第1288號甲○○詐欺案
    件）偵查中之陳述、被害人即另案被告甲○○於上開案件偵
    查中之供述，及同署97年度他字卷第2774號卷宗為其論據。
    訊據被告堅決否認有何誣告犯行，辯稱：伊於收受上開支票
    時不知甲○○為支票拒絕往來戶，係於提示不獲兌現，看到
    退票理由單才知道此事，並非誣告等語。經查：
(一)本判決所引用之證據資料，關於傳聞證據部分，除符合刑事
    訴訟法第159 條之1 至第159 條之4 或其他傳聞例外之規定
    ，本有證據能力外，其餘均經當事人於審理中對於證據表示
    無意見（審訴卷第47頁），或於本院調查證據時，知屬傳聞
    證據而未於言詞辯論終結前聲明異議。本院審酌各該證據作
    成之情況，認以之為證據均屬適當，依刑事訴訟法第159 條
    之5 第1 項之規定，均得為證據，合先敘明。
(二)本件被害人即另案被告甲○○曾於96年12月間，以自己名義
    簽發上開支票1 紙交予被告乙○○，經被告屆期提示不獲兌
    現，退票理由為「存款不足及拒絕往來戶」，且另案被告甲
    ○○上開支票存款帳戶（高雄市第二信用合作社苓雅分社帳
    號00000000號）已於91年11月19日即為拒絕往來戶等情，有
    上開支票影本、臺灣票據交換所高雄市公所退票理由單影本
    、高雄市第二信用合作社97年6 月23日高二信業存字第1532
    號函暨上開支票存款帳戶交易歷史查詢明細報表各1 份在卷
    可參（他字卷第4 頁、97偵12966 號卷第16-20 頁）。而本
    案被告乙○○於97年4 月8 日刑事告訴狀（誤載為「刑事訴
    訟詐欺」狀）告訴意旨略以：另案被告甲○○於96年12月間
    向伊借款65,400元，並簽發及交付同額支票1 紙（票號：DA
    0000000 號、發票日：97年1 月10日、付款人：高雄市第二
    信用合作社苓雅分社、帳號：00000000號）…，「熟（孰）
    知待票據兌現日，該張支票竟然退票，而且竟已在91年此支
    票戶早已是拒絕往來戶」…，「最初即以拒絕往來之支票戶
    ，行詐騙之做（作）為，實有觸犯詐欺之嫌疑」等語，向臺
    灣高雄地方法院檢察署檢察官申告另案被告甲○○涉犯詐欺
    罪嫌；續於97年4 月17日檢察官偵訊中指稱：「（問：你是
    相信被告的支票帳戶是有效的，你才願意借錢給他嗎？）是
    。他在公司還當總經理」等語。嗣經檢察官偵查終結，認另
    案被告甲○○罪嫌不足，以97年度調偵字第1288號為不起訴
    處分確定等情，業據本院查閱上開詐欺案件全卷無誤，並有
    上開「刑事訴訟詐欺」狀、臺灣高雄地方法院檢察署97年4
    月17日訊問筆錄、97年度調偵字第1288號不起訴處分書、臺
    灣高等法院被告（甲○○）前案紀錄表各1 份在卷可稽（他
    字卷第1-3 、11-12 頁、調偵卷第15頁、訴字卷第48頁），
    此部分之事實已堪認定。
(三)被害人甲○○雖於上開詐欺案件偵查中以被告身分供稱：上
    開支票係乙○○要求伊開的，他早就知道該支票已經拒絕往
    來了等語（偵緝卷第15頁、調偵卷第8 頁）；復於本院審理
    本件誣告案件時，以證人身分證稱：伊係向乙○○借票，不
    是借現金。因伊的票曾拒絕往來，乙○○的票信較佳，伊便
    與乙○○講好，由伊先開自己的票交給乙○○，讓他兌領，
    而向他借票期在後的票，再向別人調借現金，伊開這張支票
    給乙○○是給他當一個憑證。當時伊經濟已經不好，有向別
    人借票要軋票，可能是補票洞。伊在高雄市第二信用合作社
    苓雅分社的支票帳戶雖是拒絕往來戶，但只要到期前先將錢
    存入二信並指定票號，就可以讓乙○○領到這張票款，伊之
    前曾以這種方式讓別人領過票款。伊向乙○○借票時，有跟
    他提過上開支票是拒絕往來戶，但伊有說會存錢讓他領等語
    （訴字卷第84-86 頁）。惟被告乙○○始終堅稱上開支票係
    被害人甲○○向其借款65,400元時所簽發等語。被害人甲○
    ○於上開詐欺案件偵查中則已供稱：「（你有向乙○○借錢
    否？）有，借65,400元」、「我與告訴人間是借貸關係」、
    「我確實有跟他借錢，也未依約還錢」等語（偵緝卷第15頁
    、調偵卷第8 、14頁），且所稱乙○○開5 萬元的票叫我去
    調現，調得的錢我與他各分一半等語（偵緝卷第16頁），亦
    與其於審判中證述之借票金額及目的不符。參以被害人甲○
    ○於本院審理中復證稱：因詐欺案件偵查中檢察官問伊上開
    支票的事情，伊心想已經跑路一段時間，總共也不是65,400
    元，去區公所調解時，伊也記不清楚，去檢察官那邊報到時
    ，伊根本不清楚乙○○告伊的內容等語（訴字卷第87-88 頁
    ），顯見被害人甲○○確係向被告乙○○借款現金65,400元
    ，所稱借票云云，應係記憶混淆之故。
(四)證人甲○○於本院審理中另證稱：當初向乙○○借款時，並
    未簽立借據；開這張支票給乙○○時，絕對沒有跟他說這張
    票不可以拿去兌現等語（訴字卷第84、90頁），被告乙○○
    於本院審理中亦供稱：本件借款65,400元並未簽立借據，亦
    未約定清償日，而以票載發票日為清償日，顯見該支票非僅
    供作借款憑證，實係以該支票作為屆期清償之用，該支票屆
    期能否兌現，對於被告自屬重要，衡情決無明知該支票屬拒
    絕往來戶，通常無法兌現，竟毫不爭執而予收受，復未要求
    被害人簽立借據或提出其他擔保，僅以該支票作為借款憑證
    即輕易借款之理。況證人甲○○於本院審理中證稱：伊有提
    過這張票已經拒往了，伊不知乙○○有沒有聽清楚或沒有印
    象，伊不知道；伊跟他講說票軋進去就可以領到錢；伊之前
    不曾簽發已拒絕往來的支票給乙○○去銀行兌現，這是第一
    次等語（訴字卷第87-91 頁），益徵被害人甲○○於借款時
    顯然避重就輕，刻意向被告強調該支票屆期提示即可獲兌現
    ，模糊帶過該支票已屬拒絕往來，如若不然，以被告未有持
    已拒絕往來之支票前往金融機構提示而獲兌現之經驗，自不
    可能甘冒退票風險而同意借款。被告辯稱其於收受上開支票
    當時不知該支票已屬拒絕往來等語，並非無據，而堪採信。
(五)又被告乙○○於上開詐欺案件偵查中，僅於97年12月19日檢
    察官偵訊時陳稱：「（拒往的票是你要求甲○○開給你的？
    ）是」、「他跟我借錢時是說票要讓我押，甲○○說當時有
    跟我講，但我印象中是不記得，後來甲○○搬家，也找不到
    人，我就到銀行兌現，但退票」等語（調偵卷第13頁）。然
    上開陳述語意模糊，已難確認其係坦承明知被害人甲○○之
    支票存款帳戶已屬拒絕往來戶，而要求被害人簽發上開支票
    作為借款擔保等情；參以被告乙○○於該次訊問前，已與被
    害人甲○○成立調解，被害人並已付清欠款等情，業據二人
    供述明確（調偵卷第13頁），並有高雄市鼓山區調解委員會
    調解筆錄影本1 份在卷可查（調偵卷第10頁）。被告辯稱因
    調解成立後，不想再深究，未注意檢察官訊問內容，誤為上
    開回答等語（審素卷第45頁、訴字卷第99頁），雖未必可信
    ，然其因債權已獲滿足，無意追究，乃於上開詐欺案件偵查
    中迴護被害人甲○○，亦屬人情之常，自難以其於上開詐欺
    案件偵查中所為上開語意不清之陳述，遽為不利之認定。
四、綜上所述，公訴意旨所舉上開證據，未能證明被告明知上開
    支票已屬拒絕往來而偽稱不知，難認其所申告此部分之事實
    完全出於虛構，未能證明被告有何誣告之犯意，仍存有合理
    之懷疑，無從使本院得有罪之確信，應認舉證尚有未足。此
    外，本院依卷內現存證據資料，復查無其他積極證據足證被
    告確有被訴犯行，揆諸前開說明，即屬不能證明被告犯罪，
    自應諭知無罪之判決。
據上論斷，應依刑事訴訟法第301 條第1 項，判決如主文。
本案經檢察官林永富到庭執行職務。
中    華    民    國    98    年    8     月    19    日
                刑事第十六庭    審判長法  官  曾逸誠
                                      法  官  陳思睿
                                      法  官  林柏壽
以上正本係照原本作成。
如不服本判決應於收受本判決後10日內向本院提出上訴書狀，並
應敘述具體理由，如未敘述上訴理由者，應於上訴期間屆滿後20
日內補提理由書狀於本院（均須按他造當事人之人數附繕本）「
切勿逕送上級法院」。
中    華    民    國    98    年    8     月    19    日
                                      書記官  洪嘉慧


司法院資訊處製作；財團法人民間司法改革基金會備份。
